---
title: "Esame scritto - Corso base R con soluzioni"
author: "Guido Ceccherini"
date: "2025-05-05"
output:
  pdf_document: default
  html_document: default
---

```{r setup, include=FALSE}
knitr::opts_chunk$set(echo = TRUE)
library(tidyverse)
library(lubridate)
```

# Istruzioni

1. Leggi attentamente le consegne per ogni blocco.
2. Puoi usare qualsiasi funzione di base o del tidyverse.

---

# Tier 1 – Livello Base

## Esercizio 1: Caricamento ed esplorazione
Carica il file `aggregationComuniErg5_DAILY_PREC.csv` e salvalo in un oggetto chiamato `pioggia`.

```{r}
pioggia <- read.csv("Data/aggregationComuniErg5_DAILY_PREC.csv")

```
## Esercizio 2: Mostra le prime 5 righe del dataset pioggia.


```{r}
head(pioggia, 5)
```

## Esercizio 3: Qual è la dimensione del dataset pioggia? (righe e colonne?)


```{r}
dim(pioggia)
```


##  Esercizio 4: Calcola la pioggia media per la stazione 1_AVG_D nel periodo coperto.
Suggerimenti: per accedere alla colonna X1_AVG_D la sintassi e’ :
pioggia$X1_AVG_D


```{r}
mean(pioggia$X1_AVG_D, na.rm = TRUE)
```


##  Esercizio 5: Quanti giorni hanno registrato più di 10 mm nella stazione X5_AVG_D?

Suggerimenti: sum(pioggia$X5_AVG_D .........)
```{r}
sum(pioggia$X5_AVG_D > 10, na.rm = TRUE)
```


## Esercizio 6: Crea una nuova variabile totale_mensile che somma le piogge della stazione X1_AVG_D per  mese.

Suggerimento-> usa la sintassi per creare due nuove variabile mese (month) e anno (year): 
“mutate ( year = year(Date), month = month(Date)) ”
successivamente, usa group_by
Scheletro: 
pioggia_monthly <- pioggia %>%
mutate(year = year(Date), month = month(Date)) %>%
group_by(year, month ) %>%
summarise(sum_monthly = ………) |> 
ungroup()



```{r}

pioggia_monthly <- pioggia %>%
  select(c(Date,X1_AVG_D)) %>%
  mutate(year = year(Date), month = month(Date)) %>%
  group_by(year, month ) %>%
  summarise(
    sum_monthly = sum(X1_AVG_D, na.rm = TRUE),  # or sum(...) if you prefer
  ) %>%
  ungroup()

pioggia_monthly


```

## Esercizio 7: Qual è il giorno con più pioggia totale?
	Suggerimento-> Scheletro:
	pioggia_monthly %>%
  	filter(max_monthly ==....) %>%
 	 select(.....)



```{r}


pioggia_monthly %>%
  filter(sum_monthly == max(sum_monthly)) %>%
  select(month, sum_monthly)
```


## Esercizio 8: Crea un grafico della pioggia giornaliera della stazione X1_AVG_D nel primo mese del dataset.
	Suggerimenti: per accedere al primo mese del dataset la sintassi e’ :
	filter(month(Date) == 1, year(Date) == 2001) %>%
Scheletro:
	pioggia_filtrata <- pioggia %>%
  	filter(month(Date) == 1, year(Date) == 2001) %>%
  	mutate(Date = as.Date(Date)) 

  ggplot(data = pioggia_filtrata, aes(   )) +
  geom_line() #oppure geom_bar()


```{r}

# in due passaggi:
pioggia_filtrata <- pioggia %>%
  	filter(month(Date) == 1, year(Date) == 2001) %>%
  	mutate(Date = as.Date(Date)) 

  ggplot(data = pioggia_filtrata, aes(x = Date, y = X1_AVG_D)) +
  geom_line() #oppure geom_bar()


# oppure in un solo passaggio: 
pioggia %>%
  filter(month(Date) == 1, year(Date) == 2001) %>%
  mutate(Date = as.Date(Date)) %>%

  ggplot(aes(x = Date, y = X1_AVG_D)) +
  geom_line() +
  labs(title = "Pioggia giornaliera - Stazione 1, Gennaio 2001")
```

---

# Tier 2 – Livello Avanzato

## Esercizio 1: Dati in formato long (BONUS)

```{r}
pioggia_long <- pioggia %>%
  pivot_longer(cols = -Date, names_to = "Stazione", values_to = "Pioggia")

pioggia_long %>%
  group_by(Stazione) %>%
  summarise(media = mean(Pioggia, na.rm = TRUE))
```

## Esercizio 2: Filtraggio e sintesi

```{r}
pioggia_2002 <- pioggia %>%
  filter(year(Date) == 2002) %>%
  select(c(Date,X1_AVG_D)) %>%
  mutate(month = month(Date)) %>%
  group_by(month) %>%
  summarise(sum_monthly = sum(X1_AVG_D, na.rm = TRUE))

pioggia_2002 %>%
  filter(sum_monthly == max(sum_monthly))
```



## Esercizio 3: Grafico con ggplot2

```{r}


pioggia_mensile <- pioggia %>%
  select(Date, X1_AVG_D : X5_AVG_D) %>%
  filter(year(Date) == 2002) %>%
  mutate(Mese = month(Date)) %>%
  group_by(Mese) %>%
  summarise(
    Stazione_1 = sum(X1_AVG_D, na.rm = TRUE),
    Stazione_2 = sum(X2_AVG_D, na.rm = TRUE),
    Stazione_3 = sum(X3_AVG_D, na.rm = TRUE),
    Stazione_4 = sum(X4_AVG_D, na.rm = TRUE),
    Stazione_5 = sum(X5_AVG_D, na.rm = TRUE),
    .groups = "drop"
  )

# Ricostruisce il grafico usando il formato largo
ggplot(pioggia_mensile, aes(x = Mese)) +
  geom_line(aes(y = Stazione_1, color = "Stazione 1")) +
  geom_line(aes(y = Stazione_2, color = "Stazione 2")) +
  geom_line(aes(y = Stazione_3, color = "Stazione 3")) +
  geom_line(aes(y = Stazione_4, color = "Stazione 4")) +
  geom_line(aes(y = Stazione_5, color = "Stazione 5")) +
  labs(title = "Pioggia cumulata mensile - Prime 5 stazioni (2002)", y = "mm", color = "Stazione")


# Alternativa con pivot_longer

pioggia %>%
  select(Date, X1_AVG_D: X5_AVG_D ) %>%
  filter(year(Date) == 2002) %>%
  mutate(Mese = month(Date)) %>%
  pivot_longer(cols = -c(Date, Mese), names_to = "Stazione", values_to = "Pioggia") %>%
  group_by(Mese, Stazione) %>%
  summarise(Pioggia_cumulata = sum(Pioggia, na.rm = TRUE), .groups = "drop") %>%
  ggplot(aes(x = Mese, y = Pioggia_cumulata, color = Stazione)) +
  geom_line() +
  labs(title = "Pioggia cumulata mensile - Prime 5 stazioni (2002)", y = "mm")
  
  



```


```{r}
# Alternativa con pivot_longer e molti anni

pioggia %>%
  select(Date, X1_AVG_D:X5_AVG_D) %>%
  filter(year(Date) %in% c(2002, 2003, 2004)) %>%
  pivot_longer(cols = X1_AVG_D:X5_AVG_D, names_to = "Stazione", values_to = "Pioggia") %>%
  mutate(Mese = month(Date)) %>%
  group_by(Mese, Stazione) %>%
  summarise(Pioggia_cumulata = sum(Pioggia, na.rm = TRUE), .groups = "drop") %>%
  ggplot(aes(x = Mese, y = Pioggia_cumulata, color = Stazione)) +
  geom_line() +
  labs(title = "Pioggia cumulata mensile - Prime 5 stazioni (2002-2004)", y = "mm")

```


---

#  Note finali

- Ricordati di salvare lo script.
- L'uso di commenti nel codice è apprezzato.
- Buon lavoro!

